【裁判字號】    95,台上,2126
【裁判日期】    950420
【裁判案由】    違反著作權法
【裁判全文】
最高法院刑事判決            九十五年度台上字第二一二六號
    上  訴  人  台灣高等法院檢察署檢察官
    被      告  甲○○原名郭.
                        號5樓.
上列上訴人因被告違反著作權法案件，不服台灣高等法院中華民
國九十五年一月四日第二審更審判決（九十三年度上更(一)字第二
二三號，起訴案號：台灣桃園地方法院檢察署八十七年度偵字第
一八○一○號），提起上訴，本院判決如下：
    主  文
原判決撤銷，發回台灣高等法院。
    理  由
本件原判決以公訴意旨略以：被告甲○○（原名郭世泓）為設於
桃園縣平鎮市○○里○○路九十三之一號五樓「新點子出版社」
之負責人，明知康軒文化事業股份有限公司（下稱康軒公司）依
據教育部頒訂之「國民小學課程標準」及國立編譯館編列之「國
民小學常用字彙研究」字頻總表，通盤考量國民小學各年級學生
，學習、吸收能力之不同，所編寫供國小學童上課參讀之「國語
教科書」、供教師使用之「教學指引」，及學童課後練習用之「
國語習作」，係經教育部審定及格，核發「教育部國民小學教科
用書審定執照」而享有著作權之著作；亦明知康鼎文化事業股份
有限公司（下稱康鼎公司）經康軒公司授權，參酌上開教科書教
學目標及內容，編寫供使用康軒版教科書之學童提升教學效果之
「國小國語測驗卷」（下稱「測驗卷」）、「國小國語學習評量
」（下稱「學習評量」）係享有著作權之著作。竟基於常業之犯
意，未經康軒公司、康鼎公司之授權或同意，於民國八十七年七
月至九月間，意圖銷售而分別改作或重製分屬康軒公司、康鼎公
司享有著作權之國小一上、二上、三上「（國語）教科書」、「
教學指引」、「國語習作」、「測驗卷」、「學習評量」、「國
語作業簿」，而製作「新點子題庫系列」之國小一上、二上、三
上「國語作業簿」及「國語老師命題評量卷」（下稱「命題評量
」），販賣予書局再轉賣予使用康軒版教科書之國小學童課後複
習之用，因認被告涉有著作權法第九十四條、第九十一條第二項
、第九十二條之以侵害著作權為常業罪嫌等情。惟經審理結果，
認為不能證明被告犯罪，因而維持第一審諭知被告無罪之判決，
駁回檢察官在第二審之上訴，固非無見。
惟查：（一）按著作權法第三條第一項第一款之著作，包含編輯
著作及一般著作，且均以創作為保護要件。就資料之選擇及編排
具有創作性者，依同法第七條之規定，可以編輯著作取得著作權
。所稱編輯，不同於著述；乃就既存著作與資料收集、整理、選
擇、組合或編排後，所完成之創作性整體著作，所保障者為著作
人（編輯者）所表現之編輯方式。一般著作中之語文著作（同法
第五條第一項第一款），依「著作權法第五條第一項各款著作內
容例示」第二項第一款規定，包括詩、詞、散文、小說、劇本、
學術論述、演講及其他之語文著作。語文著作可分為文字著作及
語言著作，其所保障者係著作人之著述內容。又改作，指以翻譯
、編曲、改寫、拍攝影片或其他方法就原著作另為創作；著作人
專有將其著作改作成衍生著作之權利。同法第三條第一項第十一
款、第二十八條分別定有明文。原判決既謂康軒公司所編寫供國
小學童上課參讀之「國語教科書」、供教師使用之「教學指引」
，及學童課後練習用之「國語習作」，係經教育部審定及格，核
發「教育部國民小學教科用書審定執照」而享有著作權之著作；
且該「國語教科書」係採文章之形式並以特定事件或故事之敘述
為其表達內容（見原判決第四頁第一至五行、第六頁末行、第七
頁第一行）；並認定被告出版發行之「國語作業簿」、「命題評
量」，係以康軒公司所編寫之「國語教科書」之學習重點、進度
，以測驗題之方式據以編製而成等情（見原判決第六頁第十五至
二五行）。似認康軒公司所編寫之「國語教科書」係屬於語文著
作之一種（即文字著作），如所認無訛，則被告擅自將該「國語
教科書」語文著作之內容，以測驗題之方式改寫成「國語作業簿
」、「命題評量」，能否謂非該當於改作行為，即不無研求之餘
地。然原判決另以「本件國小一、二、三年級國語科課本之著作
內容均為一般學習語文之基本用語，為固定之用詞常識，此部分
既為著作權人就相關領域所為之說明，不具原創性」等由（見原
判決第三頁第二六至二九行），似又認康軒公司所編寫之「國語
教科書」、「教學指引」、「國語習作」，係就既存著作與資料
所揀選編排之編輯著作，先後論述不無理由矛盾之違法。則康軒
公司所編寫之「國語教科書」、「教學指引」、「國語習作」，
以及起訴書所指康鼎公司經授權編寫之「測驗卷」、「學習評量
」，其所謂係享有著作權之「著作」，究竟係屬於語文著作，抑
或僅止於資料選擇及編排之編輯著作，原審未予調查明白，並為
相當論敘，自無由為正確之法律適用。（二）原判決係認定被告
將康軒公司編寫之「國語教科書」，以測驗題之方式改寫成「國
語作業簿」、「命題評量」。依其情形，兩者之相似度若干？原
判決未予釐清，並敘明所憑之依據，即逕謂「表達內容顯然不具
『實質近似性』」、「就總體觀之，顯不具『實質近似性』，自
不能以『抄襲』或『重製』視之」（見原判決第七頁第四、五行
，第八頁第一、二行），亦嫌判決理由不備。（三）本件依據檢
察官起訴之事實，係認被告意圖銷售而改作或重製分屬康軒公司
、康鼎公司享有著作權之國小一上、二上、三上「國語教科書」
、「教學指引」、「國語習作」、「測驗卷」、「學習評量」、
「國語作業簿」，而製作「新點子題庫系列」之國小一上、二上
、三上「國語作業簿」及「命題評量」販賣予他人，侵害康軒公
司、康鼎公司之著作權。原判決僅就被告出版之「國語作業簿」
及「命題評量」，與康軒公司編寫之「國語教科書」為比較，而
謂「本件被告出版之『國語作業簿』及『命題評量』其文字、題
目、圖案等內容均與康軒公司之『國語教科書』之內容大不相同
，且表現形式一為測驗題，一為敘述性之課文，二者亦截然不同
」（見原判決第九頁第十二至十四行），對於有無侵害及康軒公
司、康鼎公司上開所指之其他著作，全未敘及，有已受請求之事
項未為判決之違法。以上或為檢察官上訴意旨所指摘，或為本院
得依職權調查之事項，應認原判決仍有撤銷發回更審之原因。
據上論結，應依刑事訴訟法第三百九十七條、第四百零一條，判
決如主文。
中    華    民    國  九十五  年    四    月   二十   日
                      最高法院刑事第七庭
                          審判長法官  呂  潮  澤
                                法官  吳  昆  仁
                                法官  孫  增  同
                                法官  趙  文  淵
                                法官  吳      燦
      本件正本證明與原本無異
                                      書  記  官
中    華    民    國  九十五  年    四    月  二十五  日
                                                      Ｅ


司法院資訊處製作；財團法人民間司法改革基金會備份。
